【裁判字號】    88,易,1251
【裁判日期】    900524
【裁判案由】    偽造文書
【裁判全文】
臺灣彰化地方法院刑事判決                        八十八年度易字第一二五一號
    公  訴  人  臺灣彰化地方法院檢察署檢察官
    被      告  甲○○
                庚○○
    右  一  人
    選任辯護人  黃文崇律師
右列被告因偽造文書案件，經檢察官提起公訴（八十八年度偵字第八一四一號），本
院判決如左：
    主    文
甲○○、庚○○均無罪。
    事    實
一、本件公訴意旨略以：被告甲○○（更名前為吳光遠）與庚○○均係台中區中小企
    業銀行（以下簡稱台中企銀，現改名為台中商業銀行）南彰化分行職員，平時負
    責銀行招募、對保及授信等業務，均為從事業務之人，甲○○及庚○○於民國八
    十五年七月底某日，在台中企銀核對貸款人丙○○（實際貸款人為丙○○之兄乙○○）與台中企銀簽訂金吉利貸款契約書，貸款新台幣（以下同）一百五十萬元
    之業務時，明知該貸款契約書上保證人欄「丁○○」簽章，係乙○○偽簽丁○○
    之姓名及蓋章，實際上並非丁○○所為，竟基於犯意之聯絡，仍予以核對而由庚○○持甲○○之印章蓋在對保人欄上而登載於其業務上作成之文書，足以生損害
    於丁○○及台中企銀對貸款業務管理之正確性。嗣於八十七年九月間丁○○接獲
    台灣雲林地方法院民事執行處拍賣土地通知，訴請台灣彰化地方法院檢察署偵辦
    後，始循線查悉上情等語，因認被告甲○○、庚○○二人共同涉有刑法第二百十
    五條之業務上登載不實文書罪嫌。
二、按犯罪事實應依證據認定之，無證據不得推定其犯罪事實，又不能證明被告犯罪
    者，應諭知無罪之判決，此於刑事訴訟法第一百五十四條及同法第三百零一條第
    一項分別定有明文；及按認定不利於被告之事實須依積極證據，茍積極證據不足
    為不利於被告事實之認定時，即應為有利於被告之認定，更不必有何有利之證據
    ；又按事實審法院對於證據之取捨，依法雖有自由判斷之權，然積極證據不足證
    明犯罪事實時，被告抗辯或反證縱屬需虛偽，仍不能以此資為積極證據應予採信
    之理由；再按事實之認定，應憑證據，如未能發現相當證據，或證據不足以證明
    ，自不能以推測或擬制之方法，以為裁判基處（最高法院三十年上字第八一六號
    、三十年上字第四八二號、四十年台上字第八六號判例參照）。又認定犯罪事實
    ，所憑之證據，雖不以直接證據為限，間接證據亦包括在內，然無論直接或間接
    證據，其為訴訟上之證明，須於通常一般之人均不致於有所懷疑，而得確信其為
    真實之程度者，始得據為有罪之認定，倘其證明尚未達到此一程度，而有合理之
    懷疑存在時，即無從為有罪之認定（最高法院七十六年台上字第四九八六號判例
    參照）。
三、訊據被告甲○○、庚○○二人均堅決否認上揭犯行，被告甲○○辯稱：該貸款契
    約書上之對保人欄之對保人章雖係伊所有，惟伊係該案之招募員，依銀行之規定
    不可擔任對保人，且對保過程伊不在現場，伊去樓下之後上去時，手續已辦好，
    故伊並未在對保人欄上蓋章，不知是何人拿伊擺在桌上的印章去蓋的等語；被告
    庚○○則辯稱：八十五年八月二日伊請休假，故伊不可能在八月二日之丁○○之
    對保人欄上蓋甲○○之印章，且丁○○、丙○○、乙○○等人伊均不認識等語。
四、經查，（一）證人乙○○證稱：丁○○簽名部分是我簽的，我拿舊的章蓋，之前
    我已有以他名義借過一次款，當初丁○○已到現場，為何由我簽丁○○的名，因
    很久了，記不是很清楚，丙○○最後才到，他到時其他人皆已簽好名蓋好章（八
    十七年度偵字第一０八七八號第二十頁反面、第二十一頁）；我第一次七月底去
    時，銀行的內部作業程序還沒完成，八月再去一次，蓋完後才放款，當時甲○○
    不在場，他在樓下，己○○在場，另外有一位叫「文懷」的人他在場，吳光遠（
    更名後為甲○○）沒有蓋章，當時甲○○在一樓，「文懷」從二樓打電話到一樓
    問此案是否有准，甲○○說有准，要「文懷」自己看，「文懷」拿自來水印幫甲○○蓋章，甲○○的章是「文懷」幫甲○○蓋的，（問：丁○○說章不是他蓋的
    ，為何「文懷」還蓋吳光遠的對保章？）那天丁○○有過去，他沒簽先離開，「
    文懷」沒去查證丁○○是否簽章，而蓋上吳光遠的小章（八十八年度他字第五九
    號第二八頁反面至二九頁反面）等語；我舅子丁○○在上午九點他一個人先過去
    ，我去載我岳母前去時已十一點了，我弟弟丙○○在下午才前去，丁○○的名字
    是我簽的，他有同意當保證人，因我之前在秀水處貸九百萬元，丁○○有親自來
    簽，當天我去時他已離開，我載我岳母去時他離開，我電話與他連絡要他過來，
    他沒意願過來而同意我幫他簽名，我才簽名，因銀行查封他的土地，未按協議書
    處理，所以他才告銀行等語；（二）被害人丁○○於偵查中證稱：丙○○於台中
    區中小企銀貸款，對保時我有到場，但沒簽名，我不同意，因借款人不是我姊夫
    或姊姊，而是丙○○，所以我就走了，乙○○當時只把資料拿出來放在桌上，他
    人就下樓了，我走時有告訴我姊姊，我母親戊○○○她有簽名等語；（三）證人
    己○○到庭證稱：本件丙○○的案子由我負責（即徵信人員）借款申請書及實地
    勘查表皆是我製作的，但我只負責丙○○部分，簽約時案丙○○本人至銀行（八
    十八年度他字第五九號第九頁反面），當時只有我與庚○○任職於徵信部門，丙○○的客戶卡是我填寫的，包括身分核對，丁○○及戊○○○二人的客戶卡亦是
    我填寫的，（問：既是你核對的，為何蓋甲○○的章？）我是看對保手續都已做
    好了，因整卷宗都放在我桌上，契約都已完成，我才整理；八月初寫丁○○及戊○○○的資料時，因我看契約對保已完成，上面的章都已蓋好，客戶資料卡當時
還沒寫，我看對保完了，就依身分證影本出生年月日去寫，丙○○也是我寫的，
    對保人是業務主管指派的，即林襄理林燦明，他是否有指派甲○○蓋對保人章我
    不曉得；對保日期八十五年八月二日都是我寫的，因我在三號要拿去放款時看日
    期沒寫，就填上二號，實際對保日期何時我不知道等語；（四）又證人林燦明於
    偵查中到庭證稱：當時我是南彰化分行的襄理，負責樓上徵信部門之業務，招募
    員本身不能對保，（問招募員與對保人是否經你特別允許？）本案是查封時才發
    現此問題，當時樓下可能認為借款人與保證人因不是全部由招募員對保的，才准
    予放款的，基本上客戶資料卡是對保時寫，但也有先寫好，先問年籍資料，才對
    保前面的資料，應該先對保再寫等語；（五）本件貸款係有擔保之中期放款，故
    由戊○○○於八十五年七月二十二日提供其所有之雲林縣口湖鄉○○段二九四地
    號土地之應有部分一八００分六六六設定本金最高限額二八０萬元之抵押權，擔
    保之債務人為丁○○、戊○○○、丙○○，並於同年月二十九日送件，於翌日完
    成登記，此有借款申請書及抵押權設定契約書、他項權利證明書影本在卷可稽。
    （六）綜上所述，本件貸款係由被告甲○○所招募，而由證人己○○負責徵信及
    對保之工作，同時並要求證人戊○○○提供其所有之土地設定抵押權，擔保之債
    務人為丁○○、戊○○○、丙○○，並於八十五年七月三十日完成登記，而被害
    人丁○○確曾應乙○○之邀至銀行，惟丁○○並未同意擔任保證人，即先離開，
    然因乙○○有丁○○之印章，且乙○○又偽簽丁○○之簽名，並蓋用其印章，且
    本件又已辦畢抵押權設定，丁○○並擔任債務人，且當時被告甲○○在一樓，是
    被告庚○○從二樓打電話到一樓問被告甲○○此案是否有准，被告甲○○說有准
    ，要被告庚○○自己看，因那天丁○○有過去銀行，丁○○未簽名即先行離開，
    被告庚○○又不是本件貸款之主辦，對於整個案情不甚了解，且又沒去查證丁○○是否親自簽章，即幫被告甲○○蓋上吳光遠之印章。而刑法第二百十五條之業
    務登載不實罪，係以明知為不實之事項而登載於其業務上作成之文書為要件，本
    件貸款並非被告庚○○所負責，其係因當時同事洽好不在，故由其幫忙對保，而
    因本件保證人丁○○亦曾至銀行，雖丁○○沒在保證人欄上簽名即先行離開，惟
    被告庚○○對此事並不清楚，且因其見契約書上已有丁○○之簽名及印章，而乙○○係本件貸款之實際借款人，且丁○○之簽名又係其所偽簽，印章亦為其所盜
    蓋，乙○○亦當然希望能儘快貸得款項而不會把丁○○不願當保證人之事告訴被
    告庚○○，被告庚○○僅見有丁○○之簽名及印章，及抵押權已辦妥，丁○○又
    擔任債務人，並打電話問被告甲○○此貸款有無核准，被告甲○○答有核准，被
    告庚○○即在未查證丁○○是否親自簽名，即以為整個對保程序已完成，而蓋用
    被告甲○○之印章，故被告庚○○並非明知丁○○之簽名為他人所偽簽、印文為
    他人所盜蓋，而仍故意予以核對，並在金吉利貸款契約書之對保人欄上蓋用被告
    吳光遠之印章，而被告甲○○於被告庚○○打電話詢問本件貸款有無核准時，因
    被告甲○○並不在對保現場，亦不知乙○○有偽簽丁○○簽名等情形，故其回答
    本件貸款有經核准，並有文件可稽，亦無為何虛偽之陳述，且無法以此即認被告
    甲○○有與被告庚○○有明知不實而登載業務上作成之文書之犯意聯絡，是以被
    告二人所辯尚堪採信，此外復查無其他積極證據足資證明被告二人有何明知為不
    實之事項而登載於業務上之文書之犯行，揆諸首開說明，被告二人犯罪不能證明
    ，自均應為渠等無罪之諭知。
據上論斷，應依刑事訴訟法第三百零一條第一項，判決如主文。
中      華      民      國    九十      年      五      月    二十四    日
                                臺灣彰化地方法院刑事第二庭
                                    法      官
右正本證明與原本無異。
如不服本判決，應於送達後十日內向本院提出上訴狀(須附繕本)。
告訴人或被害人對於判決如有不服具備理由請求檢察官上訴者，其上訴期間之計算係
以檢察官收受判決正本之日期為準。


司法院資訊處製作；財團法人民間司法改革基金會備份。
